ACORDAO-COMPLETO-2351757

ACÓRDÃO 10427/2019 ATA 34/2019 - PRIMEIRA CÂMARA

VISTOS, relatados e discutidos estes autos de aposentadoria.
ACORDAM os ministros do Tribunal de Contas da União, reunidos em sessão da Primeira Câmara, ante as razões expostas pelo Relator e com fundamento nos arts. 71, inciso III, da Constituição Federal, 1º, inciso V, e 39, inciso II, da Lei 8.443/1992 e 260, § 1º, do Regimento Interno do Tribunal de Contas da União (TCU) , em:
9.1. considerar ilegal e negar registro aos atos de aposentadoria de Dulceney Vilela da Silva Moreno, Enoque Paulino de Albuquerque e Maria de Fatima Barbosa Fernandes do Nascimento;
9.2. dispensar o ressarcimento das importâncias recebidas de boa-fé pelas interessadas, nos termos da Enunciado 106 da Súmula de Jurisprudência do TCU;
9.3. determinar à Universidade Federal do Rio Grande do Norte que:
9.3.1. faça cessar os pagamentos decorrentes dos atos impugnados, comunicando ao TCU, no prazo de quinze dias, as providências adotadas, nos termos dos arts. 261 e 262, caput, do Regimento Interno do TCU, 8º, caput, da Resolução - TCU 206/2007 e 15, caput, da Instrução Normativa - TCU 78/2018;
9.3.2. emita novos atos de aposentadoria livres de irregularidades apontadas, submetendo-os à apreciação desta Corte de Contas por intermédio do sistema e-Pessoal, no prazo de trinta dias, nos termos dos arts. 262, § 2º, do Regimento Interno do TCU e 15, § 1º, da Instrução Normativa - TCU 55/2007; 
9.3.3. informe aos interessados o teor deste acórdão, esclarecendo-lhes que, no caso de não provimento de recurso eventualmente interposto, deverão ser repostos os valores recebidos após a ciência do acórdão pelo órgão/entidade de origem, encaminhando ao TCU, no prazo de trinta dias, comprovante das datas de ciência pelos interessados.

Atos de concessão de aposentadoria.

Primeira Câmara

Universidade Federal do Rio Grande do Norte.

3. Interessados/Responsáveis:
3.1. Interessados: Dulceney Vilela da Silva Moreno (XXX.518.702-XX); Enoque Paulino de Albuquerque (XXX.334.201-XX); Maria de Fatima Barbosa Fernandes do Nascimento (XXX.501.374-XX).

13.1. Ministro presente: Benjamin Zymler (na Presidência).
13.2. Ministros-Substitutos convocados: Augusto Sherman Cavalcanti, Marcos Bemquerer Costa e André Luís de Carvalho (Relator).
13.3. Ministro-Substituto presente: Weder de Oliveira.

ACORDAO-COMPLETO-2420707

Acórdão 8604/2020 - Primeira Câmara

ANDRÉ DE CARVALHO

Adoto, como relatório, o parecer do Ministério Público, in verbis (peça 11) ;
	"Trata-se da análise dos atos de aposentadorias de Dulceney Vilela da Silva Moreno, Enoque Paulino de Albuquerque e Maria de Fátima Barbosa Fernandes do Nascimento, concedidas pela Universidade Federal do Rio Grande do Norte (UFRN) .
2.	Após a aplicação das críticas automáticas, a Secretaria de Fiscalização de Pessoal (Sefip) propôs a ilegalidade e negativa de registro dos atos devido ao pagamento de parcela relativa a decisão judicial que concedeu reajuste de remuneração a título de reposição de perda decorrente da implantação de planos econômicos (84,32% e 26,05%) . A Sefip concluiu a instrução do processo consignando que (peça 5, p. 5) :
21. Embora, em cada caso, a parcela esteja sendo paga nominalmente, em valores fixos, como correto, não se atendeu plenamente aos requisitos do Acórdão 2161/2005-TCU-Plenário. Isso porque não foram realizadas as devidas absorções por ocasião de reposições remuneratórias posteriores.
3.	Assiste razão à Unidade Técnica. Os atos integrantes do processo e os contracheques dos interessados (peça 5, p. 1-2) demonstram a continuidade do pagamento das parcelas indevidas, motivo pelo qual anuímos, desde já, à proposta de mérito apresentada.
4.	No entanto, além da irregularidade mencionada pela Sefip, observa-se tanto nos atos quanto nas fichas financeiras de Dulceney Vilela da Silva Moreno e Enoque Paulino de Albuquerque, a inclusão da rubrica Siape "82375 VENC.BAS.COMP.ART.15 L11091/05" (peças 1, 2 e 5, p. 1) .
5.	A referida Lei 11.091/2005, que tratou sobre a estruturação do Plano de Carreira dos Cargos Técnico-Administrativos em Educação, no âmbito das Instituições Federais de Ensino vinculadas ao Ministério da Educação, assim dispôs, em sua redação original, nos arts. 15 e 26 (grifos inseridos) :
Art. 15. O enquadramento previsto nesta Lei será efetuado de acordo com a Tabela de Correlação, constante do Anexo VII desta Lei.
§ 1º O enquadramento do servidor na Matriz Hierárquica será efetuado no prazo máximo de 90 (noventa) dias após a publicação desta Lei, observando-se:
I - o posicionamento inicial no Nível de Capacitação I do nível de classificação a que pertence o cargo; e
II - o tempo de efetivo exercício no serviço público federal, na forma do Anexo V desta Lei.
§ 2º Na hipótese de o enquadramento de que trata o § 1º deste artigo resultar em vencimento básico de valor menor ao somatório do vencimento básico, da Gratificação Temporária - GT e da Gratificação Específica de Apoio Técnico-Administrativo e Técnico-Marítimo às Instituições Federais de Ensino - GEAT, considerados no mês de dezembro de 2004, proceder-se-á ao pagamento da diferença como parcela complementar, de caráter temporário.
§ 3º A parcela complementar a que se refere o § 2º deste artigo será considerada para todos os efeitos como parte integrante do novo vencimento básico, e será absorvida por ocasião da reorganização ou reestruturação da carreira ou tabela remuneratória, inclusive para fins de aplicação da tabela constante do Anexo I-B desta Lei.
§ 4º O enquadramento do servidor no nível de capacitação correspondente às certificações que possua será feito conforme regulamento específico, observado o disposto no art. 26, inciso III, e no Anexo III desta Lei, bem como a adequação das certificações ao Plano de Desenvolvimento dos Integrantes da Carreira dos Cargos Técnico-Administrativos em Educação, previsto no art. 24 desta Lei.
 (...) 
Art. 26. O Plano de Carreira, bem como seus efeitos financeiros, será implantado gradualmente, na seguinte conformidade:
I - incorporação das gratificações de que trata o § 2º do art. 15 desta Lei, enquadramento por tempo de serviço público federal e posicionamento dos servidores no 1º  (primeiro) nível de capacitação na nova tabela constante no Anexo I desta Lei, com início em 1º de março de 2005;
II - implantação de nova tabela de vencimentos constante no Anexo I-B desta Lei, em 1º de janeiro de 2006; e
III - implantação do Incentivo à Qualificação e a efetivação do enquadramento por nível de capacitação, a partir da publicação do regulamento de que trata o art. 11 e o § 4º do art. 15 desta Lei.
6.	De se ressaltar que a referida lei expressamente assegurou a irredutibilidade remuneratória dos servidores ao instituir o Vencimento Básico Complementar (VBC) , resultante da diferença entre o vencimento básico previsto na nova tabela e o somatório do antigo vencimento básico, da Gratificação Temporária (GT) e da Gratificação Específica de Apoio Técnico-Administrativo e Técnico-Marítimo às Instituições Federais de Ensino (GEAT) . Nos termos do § 2º do art. 15 da Lei, tal vantagem tem "caráter temporário" e deveria ser absorvida por ocasião da reorganização ou reestruturação da carreira ou tabela remuneratória (§ 3º do art. 15) .
7.	Eventual resíduo de VBC ainda existente em dezembro de 2007, mês de implantação da terceira e última fase do plano, foi expressamente resguardado de absorção pelas alterações remuneratórias promovidas pelas Leis 11.784/2008 e 12.772/2012 (alterada pela 13.325/2016) :
Lei 11.784/2008
Art. 13. A parcela complementar de que tratam os §§ 2º e 3º do art. 15 da Lei nº 11.091, de 12 de janeiro de 2005, não será absorvida por força dos aumentos remuneratórios decorrentes das alterações realizadas na Lei nº 11.091, de 12 de janeiro de 2005, em virtude das alterações impostas pelos arts. 12 e 15 desta Lei.
Lei 12.772/2012
Art. 43. A parcela complementar de que tratam os §§ 2º e 3º do art. 15 da Lei nº 11.091, de 2005, não será absorvida por força dos aumentos remuneratórios com efeitos financeiros no período de 2013 a 2015.
Lei 13.325/2016
Art. 43. A parcela complementar de que tratam os §§ 2º e 3º do art. 15 da Lei nº  11.091, de 12 de janeiro de 2005, não será absorvida por força dos aumentos remuneratórios com efeitos financeiros no período de 2013 a 2017.
II
Ato de Dulceney Vilela da Silva Moreno
8.	Consta no ato da Sra. Dulceney, a seguinte justificativa do parecer do órgão de controle interno:
Além da rubrica objeto da justificativa constante do campo ESCLARECIMENTOS DO GESTOR DE PESSOAL, constatamos a rubrica 4-2-0726-2 (VBC) que está sendo paga inobservando o disposto no §3.º do art. 15 da Lei n.º 11.091/2005, fato considerado ilegal pelo Tribunal de Contas da União, conforme entendimento expresso no Acórdão 11859/2016-TCU-Segunda Câmara.
9.	De fato, ao examinar as fichas financeiras da Sra. Dulceney, observa-se que em dezembro de 2004 a ex-servidora recebia R$ 2.280,65  (peça 7, p. 1) , correspondente à soma do vencimento básico com a GT e a GEAT (R$ 1.752,74 + R$ 262,91 + R$ 265,00) . Em maio/2005 (mês de implantação dos novos valores fixados pela lei) , o vencimento básico passou para R$ 1.755,01, mais o pagamento da rubrica adicional "82375 VENC.BAS.COMP.ART.15 L11091/05", no valor de R$ 525,59 (peça 7, p. 2) , perfazendo o montante de R$ 2.280,60.
10.	Em janeiro de 2006, com a implantação da tabela constante do Anexo I-B da Lei 11.091/2005, o vencimento básico da aposentada foi majorado para R$ 2.101,25, e a rubrica relativa ao VBC reduzido para R$ 179,35 (peça 7, p. 3) , perfazendo o mesmo montante de R$ 2.280,60, com a pequena diferença de cinco centavos.
11.	Em dezembro de 2007, por força do inciso III do art. 26 da Lei 11.091/2005, o vencimento básico da ex-servidora passou a ser de R$ 2.176,89. Entretanto, a rubrica "82375 VENC.BAS.COMP.ART.15 L11091/05" não sofreu alteração, permanecendo com o mesmo valor de R$ 179,35 (peça 7, p. 4) .
12.	Naquela data (dezembro/2007) , parte substancial do VBC deveria ter sido absorvida. O valor devido para evitar redução de vencimento seria de R$ 103,71 (R$ 2.280,60 - R$ 2.176,89) . Ocorre que a referida parcela foi majorada para R$ 525,59, conforme se vê no contracheque da interessada relativa ao mês de janeiro de 2019 (peça 9) .
13.	Desse modo, o ato de Dulceney Vilela da Silva Moreno revela-se ilegal por dois motivos: pagamento indevido da rubrica de decisão judicial relativa ao percentual de 84,32%, conforme apontado pela Sefip, e pagamento da rubrica "82375 VENC.BAS.COMP.ART.15 L11091/05" sem a correta absorção determinada pelo § 3º do art. 15 da Lei 11.091/2005.
Ato de Enoque Paulino de Albuquerque
14.	Consta no ato de Sr. Enoque a seguinte justificativa do parecer do órgão de controle interno (peça 2, p. 2) :
O ato de aposentadoria está em conformidade com a legislação pertinente, no entanto, verificou-se a ocorrência de pagamentos de valores referente a rubrica dos 26,05, não obstante ao entendimento do TCU de que é indevida, ainda que decorrentes de decisões judiciais. Questionada, sobre a rubrica da VBC, a Unidade informou que "... a Lei nº 11.091/2005, inicialmente vislumbrou a absorção dessa parcela complementar por ocasião de eventuais reajustes salariais. No entanto, os aumentos remuneratórios percebidos pelos servidores técnico-administrativos em educação, através de expressa previsão legal (art. 13, da Lei nº 11.784/2008 e art. 43, da Lei nº 12.772/2012) , afastou por completo a possibilidade de absorção da parcela complementar previsto no dispositivo. Com o reajuste concedido pela Lei 13.325/2015, houve a mesma previsão legal... Art 43. A parcela complementar ...da Lei 11.091, de 12 de janeiro de 2005, não será absorvida por força dos aumentos remuneratórios com efeitos financeiros no período de 2013 a 2017."
15.	Na verdade, apenas eventual resíduo de VBC ainda existente em dezembro de 2007, mês de implantação da terceira e última fase do plano de carreira, é que está expressamente resguardado de absorção pelas alterações remuneratórias promovidas pelas Leis 11.784/2008 e 12.772/2012 (alterada pela 13.325/2016) .
16.	Ao examinar as fichas financeiras do Sr. Enoque observa-se que em dezembro de 2004 o ex-servidor recebia R$ 2.280,65 (peça 8, p. 1) , correspondente à soma do vencimento básico com a GT e a GEAT (R$ 1.752,74 + R$ 262,91 + R$ 265,00) . Em maio/2005 (mês de implantação dos novos valores fixados pela lei) , o vencimento básico passou para R$ 1.807,66, mais o pagamento da rubrica adicional "82375 VENC.BAS.COMP.ART.15 L11091/05", no valor de R$ 472,94 (peça 8, p. 2) , perfazendo o montante de R$ 2.280,60.
17.	Em janeiro de 2006, com a implantação da tabela constante do Anexo I-B da Lei 11.091/2005, o vencimento básico do aposentado foi majorado para R$ 2.176,89, e a rubrica relativa ao VBC reduzido para R$ 103,71 (peça 8, p. 3) , perfazendo o mesmo montante de R$ 2.280,60.
18.	Em dezembro de 2007, por força do inciso III do art. 26 da Lei 11.091/2005, o vencimento básico do ex-servidor passou a ser de R$ 2.336,45. Entretanto, a rubrica "82375 VENC.BAS.COMP.ART.15 L11091/05" não sofreu alteração, permanecendo com o mesmo valor de R$ 103,71 (peça 8, p. 4) .
19.	Naquela data (dezembro/2007) , o valor integral da parcela de VBC deveria ter sido totalmente absorvida, uma vez que o valor do novo vencimento básico (R$ 2.336,45) ultrapassou o valor referente ao somatório do antigo vencimento básico, mais a GT e GEAT (R$ 2.280,65) . Ocorre que a referida parcela foi majorada para R$ 472,94, conforme se vê no contracheque do interessado, relativo ao mês de janeiro de 2019 (peça 10) .
20.	Desse modo, o ato de aposentadoria de Enoque Paulino de Albuquerque revela-se ilegal por dois motivos: pagamento indevido da rubrica de decisão judicial relativa ao percentual de 26,05%, conforme apontado pela Sefip, e pagamento da rubrica "82375 VENC.BAS.COMP.ART.15 L11091/05" sem a correta absorção determinada pelo § 3º do art. 15 da Lei 11.091/2005.
II
21.	Em diversas oportunidades, ao apreciar concessões de aposentadorias com o pagamento incorreto da referida parcela, este Tribunal considerou ilegais os atos, a exemplo dos Acórdãos 8.524/2017, 1.545/2018 e 12.108/2018, da 1ª Câmara, e 3.504/2018-2ª Câmara.
22.	Com essas considerações adicionais, este representante do Ministério Público de Contas opina pela ilegalidade e negativa de registro dos atos integrantes do processo.
23.	Registre-se, por fim, que os atos foram enviados ao TCU em 2017, portanto, há menos de cinco anos, restando dispensada a realização de oitiva prévia dos interessados, nos termos do entendimento firmado pelo Acórdão 587/2011-TCU-Plenário".
É o relatório.

não há

Procurador Rodrigo Medeiros de Lima.

APOSENTADORIA. PAGAMENTO DESTACADO DE PARCELA JUDICIAL REFERENTE A PLANOS ECONÔMICOS. PAGAMENTO INDEVIDO. NÃO-ABSORÇÃO DE PARCELA COMPLEMENTAR DE VENCIMENTO BÁSICO. ILEGALIDADE DOS ATOS E RECUSA DE REGISTRO. DETERMINAÇÃO

APOSENTADORIA (APOS)

Secretaria de Fiscalização de Pessoal (SEFIP).

Atuo no presente processo por força da Portaria TCU n.º 280, de 13/9/2019, em virtude do afastamento do Ministro Walton Alencar Rodrigues, motivo de viagem em missão oficial.
Em exame atos de aposentadoria de Dulceney Vilela da Silva Moreno, Enoque Paulino de Albuquerque e Maria de Fátima Barbosa Fernandes do Nascimento, ex-servidores da Universidade Federal do Rio Grande do Norte (UFRN) .
A Unidade Técnica, com a anuência do Ministério Público, propõe a ilegalidade dos atos em razão do recebimento de parcelas concedidas pela via judicial em desacordo com os requisitos do Acórdão 2161/2005-TCU-Plenário.
Adicionalmente, em relação aos atos de Dulceney Vilela da Silva Moreno e Enoque Paulino de Albuquerque, o MPTCU consigna a existência de parcela denominada "82375 VENC.BAS.COMP.ART.15 L11091/05" sem a absorção determinada pelo §3º do art. 15 da Lei 11.091/2005.
Assiste razão ao MPTCU, porquanto em dezembro/2007 parte substancial dessa parcela (VBC) deveria ter sido absorvida e não o foi. Ao contrário, o exame das fichas financeiras indica que referida parcela, nos dois atos em exame, foi indevidamente majorada, o que tem ensejado pagamentos irregulares até o presente momento.
Verifica-se que a Lei 11.091/2005 determinava que a aplicação gradual dos novos padrões de vencimento deveria também absorver eventual parcela complementar existente, na mesma proporção do aumento verificado no vencimento básico:
Art. 15. O enquadramento previsto nesta Lei será efetuado de acordo com a Tabela de Correlação, constante do Anexo VII desta Lei.
        § 1o O enquadramento do servidor na Matriz Hierárquica será efetuado no prazo máximo de 90 (noventa) dias após a publicação desta Lei, observando-se:
        I - o posicionamento inicial no Nível de Capacitação I do nível de classificação a que pertence o cargo; e
        II - o tempo de efetivo exercício no serviço público federal, na forma do Anexo V desta Lei.
 § 2o Na hipótese de o enquadramento de que trata o § 1o deste artigo resultar em vencimento básico de valor menor ao somatório do vencimento básico, da Gratificação Temporária - GT e da Gratificação Específica de Apoio Técnico-Administrativo e Técnico-Marítimo às Instituições Federais de Ensino - GEAT, considerados no mês de dezembro de 2004, proceder-se-á ao pagamento da diferença como parcela complementar, de caráter temporário. 
§ 3o A parcela complementar a que se refere o § 2o deste artigo será considerada para todos os efeitos como parte integrante do novo vencimento básico, e será absorvida por ocasião da reorganização ou reestruturação da carreira ou tabela remuneratória, inclusive para fins de aplicação da tabela constante do Anexo I-B desta Lei"  (grifo nosso) .
Ainda que leis posteriores tenham sido editadas com comandos para que não se procedesse mais a essas absorções, nenhum instrumento legal tratou das parcelas já absorvidas ao abrigo das regras estabelecidas pela redação original da Lei 11.091/2005. 
Em outras palavras, as parcelas complementares de vencimento instituídas e absorvidas sob o manto da redação original da Lei 11.091/2005 não poderiam ser revigoradas, por ausência de expressa previsão na legislação posterior, nada havendo a autorizar o aumento da VBC apurado nos autos.
Para além dos julgados trazidos pelo Ministério Público (Acórdãos 8.524/2017, 1.545/2018 e 12.108/2018, da 1ª Câmara, e 3.504/2018-2ª Câmara) registro outras decisões no mesmo sentido, como o Acórdão 15722/2018-TCU-Primeira Câmara, de minha relatoria, os Acórdão 1138/2019-TCU-Primeira Câmara, relatados pelo Ministro Vital do Rego, bem como o Acórdão 1672/2019-TCU-Segunda Câmara, relatora a Ministra Ana Arraes.
Ante tais irregularidades, devem os atos serem julgados ilegais, recusando-lhes o registro.
A natureza dos vícios impõe que a Administração emita novos atos concessórios, escoimados das irregularidades aqui apontadas.
Feitas essas considerações, acolho os pareceres e voto por que o Tribunal aprove o acórdão que submeto a este Colegiado.
TCU, Sala das Sessões Ministro Luciano Brandão Alves de Souza, em 24 de setembro de 2019.
ANDRÉ LUIS DE CARVALHO
Relator